臺灣高等法院民事判決
111年度上字第469號
上  訴  人  台灣双羽電機股份有限公司

法定代理人  黃駿傑    
訴訟代理人  任秀妍律師
            鍾典晏律師
            黃沛頌律師
            謝瑋玲律師
被上訴人    彭新明    
訴訟代理人  彭成青律師
複  代理人  林士祺律師

上列當事人間請求給付居間報酬事件，上訴人對於中華民國111
年1月28日臺灣新竹地方法院110年度訴字第845號第一審判決提
起上訴，本院於111年11月30日言詞辯論終結，判決如下：
    主      文
上訴駁回。
第二審訴訟費用由上訴人負擔。
    事實及理由
一、被上訴人主張：伊仲介上訴人買受坐落新竹縣○○鎮○○段000○
    000地號土地（下合稱系爭土地），上訴人授權訴外人彭朝
    澄（下稱彭朝澄）全權處理，彭朝澄於民國109年11月30日
    出具同意書（下稱系爭同意書）予伊，同意上訴人於系爭土
    地點交時給付伊仲介報酬新臺幣（下同）500萬元。嗣上訴
    人於110年2月4日與系爭土地所有權人曾春賢、曾彭菊妹、
    曾麒翰、曾秀英、曾秀平（下合稱曾彭菊妹等人）簽訂買賣
    契約後，再將系爭土地與上訴人所有新竹縣竹東鎮仁愛段33
    4、335、336、338、348、356之1、357、357之1地號土地(
    下合稱334地號等8筆土地)，及鄰近同段352、354等地號土
    地(下合稱352地號等2筆土地）一併出賣予訴外人銘人股份
    有限公司(下稱銘人公司)，已於110年5月24日完成買賣所有
    權移轉登記，且點交土地完畢。上訴人迄未給付伊500萬元
    報酬，爰依系爭同意書第2條第1款約定及民法第565條及第5
    68條第1項規定，請求上訴人應給付伊500萬元及110年10月2
    0日起至清償日止，按年息5％計算之利息（原審判決被上訴
    人全部勝訴，並分別諭知兩造供擔保後，得、免為假執行，
    上訴人聲明不服，提起上訴）。其答辯聲明：上訴駁回。
二、上訴人則以：彭朝澄所出具之系爭同意書係越權代理、虛偽
    意思表示、倒填日期，且彭朝澄與被上訴人約定收取回扣，
    故系爭同意書違反公序良俗而無效。另伊為出賣自己所有之
    334地號等8筆土地，始與系爭土地及352地號等2筆土地之各
    所有權人及買受人銘人公司斡旋，伊自始無購買系爭土地之
    意思。伊以銘人公司之代理人名義與訴外人曾彭菊妹等人簽
    訂買賣契約，買受人為銘人公司，伊無給付仲介報酬義務等
    語，資為抗辯。其上訴聲明：㈠原判決廢棄。㈡被上訴人在第
    一審之訴及其假執行之聲請均駁回。
三、兩造不爭執事項： 
　㈠上訴人於108年12月30日出具授權書（下稱系爭授權書）予彭
    朝澄（系爭授權書見原審卷一15頁）。
  ㈡上訴人於110年2月4日與系爭土地所有權人曾彭菊妹等人簽訂
    土地買賣契約書（第一建經土地買賣契約書見原審卷一19至
    24頁）。
  ㈢上訴人於110年2月1日與前揭352地號等2筆土地所有權人陳益
    民、楊美容簽訂土地買賣契約書（第一建經土地買賣契約書
    見原審卷二57至62頁）。
  ㈣上訴人於109年12月間與銘人公司就前揭334地號等8筆土地、
    系爭土地、前揭352地號等2筆土地，共計12筆土地簽訂第一
    份土地購買意向書，約定由上訴人完成12筆土地整合等事宜
    後，另與銘人公司簽訂買賣契約。嗣上訴人與銘人公司於11
    0年1月14日簽訂上開12筆土地購買意向書，約定土地買賣價
    金為每坪12萬元（第一份土地購買意向書見原審卷二249至2
    53頁、第二份土地購買意向書見原審卷一123至128頁）。
  ㈤上訴人於110年2月9日與銘人公司簽訂12筆土地之買賣契約書
    （契約書前言記載賣方為上訴人，並代理楊美容、陳益民、
    曾彭菊妹、曾麒翰、曾春賢、曾秀英、曾秀平出賣不動產）
    ，約定買賣標的價款為4億5,142萬6,800元(含稅)，銘人公
    司於110年5月24日已辦妥12筆土地所有權移轉登記，且土地
    已點交完畢（土地買賣契約書見原審卷二263至489頁、系爭
    土地之土地登記第二類謄本見原審卷一25至31頁）。
四、本院得心證理由：
　㈠按稱居間者，謂當事人約定，一方為他方報告訂約之機會或
    為訂約之媒介，他方給付報酬之契約；居間人，以契約因其
    報告或媒介而成立者為限，得請求報酬。民法第565條、第5
    68條第1項分別定有明文。本件被上訴人主張其仲介上訴人
    買受系爭土地，上訴人之被授權人彭朝澄同意於系爭土地點
    交時給付報酬500萬元。嗣上訴人於110年2月4日與系爭土地
    之原所有權人曾彭菊妹等人簽訂買賣契約，再將系爭土地、
    上訴人所有334地號等8筆土地及前揭352地號等2筆土地一併
    出賣予銘人公司，已於110年5月24日完成所有權移轉登記，
    且點交土地完畢等情，業據其提出系爭授權書及同意書為證
    。又上訴人出具之系爭授權書明確記載：「茲授權彭朝澄先
    生代表本公司（指上訴人）辦理出售土地廠房等事項之簽約
    ，以保證買賣雙方權利及義務之順利進行，並可簽定週邊土
    地買賣價格、仲介費條件等。」(原審卷一15頁)，被 授權
    人彭朝澄據此而於109年11月30日出具系爭同意書予被上訴
    人，該同意書載明不動產標示、買賣總價金，並於第2條第1
    款記載上訴人於點交系爭土地時「應支付彭新明先生酬金新
    台幣500萬元整」（原審卷一17頁），是被上訴人主張上訴
    人同意給付仲介報酬500萬元一節，即屬有據。
　㈡參諸下列證人之證言：
　⒈證人彭朝澄證稱：伊原為上訴人之協理，於102年退休後，改
    任上訴人董事會秘書。上訴人出具授權書授權伊處理公司土
    地及廠房出售事宜及仲介費條件。因5年前伊一直找系爭土
    地之地主談買賣，但地主都不願意賣，後來停滯1、2年，被
    上訴人來找伊問土地買賣事宜，伊認出賣條件有利於上訴人
    ，乃同意給付報酬500萬元給被上訴人。當時系爭土地總價
    金為1億1,700多萬元，按4％計算仲介費約471萬元，因我們
    用1坪7萬8,000元（含土地增值稅為8萬6,000元）買進系爭
    土地後，上訴人以1坪12萬元出賣給銘人公司，上訴人受益
    達5,100多萬元，所以我才同意付500萬元報酬給被上訴人。
    銘人公司希望除上訴人所有土地外，還要連周邊土地一起買
    ，因上訴人所有土地之出口太小，連同周邊土地一起買，土
    地出口才會達12米寬，大型拖車才能進出公司，之前很多人
    來看上訴人之土地，但因出口太窄，連1坪9萬元都賣不出去
    ，這一次銘人公司願意以1坪12萬元購買，且跟曾家土地簽
    約1坪7萬8,000元，伊認為買賣條件對上訴人非常有利，也
    向董事長報告仲介報酬事宜，董事長同意，但後來不願意支
    付等語甚詳（原審卷一84至90頁、本院卷324至329頁）。
　⒉證人曾彭菊妹證稱：5年前系爭土地原種水稻及種菜，我和我
    先生年老，無法耕作，但不想賣土地。後來我生病了，2年
    多前才想要賣土地，我兒子原先不想賣，他工作繁忙且須照
    顧3個小孩，沒有時間處理，我就請姪子即被上訴人從頭到
    尾處理出賣系爭土地事宜，有收到買賣價金等語（本院卷30
    4至307頁）。
　⒊證人彭雪姫（即土地仲介）證稱：上訴人有土地要出售，因
    土地前面道路只有6米，買方都無意願買受，才須從中山路1
    2米左右之道路進出，先經過陳家（即陳益民）土地，再經
    過曾家（即曾彭菊妹）土地才能到達上訴人所有之土地。土
    地整合時，因曾家不好溝通，才請曾家姪子即被上訴人居中
    協調。當初在曾家協調時，曾家開出之條件是如曾家土地買
    賣有促成，上訴人要給被上訴人500萬元，因系爭土地之土
    地增值稅高達1,987萬元，原約定由上訴人負擔，土地1坪是
    7萬8,000元，因其中一位共有人突然間過世，上訴人可節省
    土地增值稅993.5萬元，所以曾家要求土地增值稅要退300萬
    元給曾家，另外再給被上訴人500萬元，這是彭朝澄答應曾
    家的條件。是在吳姓代書牽線銘人公司來購買全部土地前就
    答應。土地整合前後協調5年，已經有買方（銘人公司）與
    上訴人談，買賣有眉目後，彭朝澄再去找曾家協調時所答應
    之條件等語甚詳（本院卷206至209頁）。
　⒋基上，相互勾稽證人彭朝澄、曾彭菊妹及彭雪姫之證詞，其
    三人所述整合全部土地，再出賣予銘人公司之情節相符，足
    認上訴人所有土地須與周邊曾家、陳家等土地整合後，再一
    併出賣予銘人公司，上訴人始能獲得較高利益。上訴人既已
    授權由彭朝澄全權處理，且授權內容含約定周邊土地整合之
    仲介報酬，是證人彭朝澄評估以1坪7萬8,000元（含土地增
    值稅為8萬6,000元）向曾家買進系爭土地後，再以1坪12萬
    元出賣給銘人公司，上訴人就此部分之獲益達5,100多萬元
    ，乃同意給付被上訴人報酬500萬元，並無違反社會常情。
    是被上訴人主張上訴人依約應給付仲介報酬500萬元一節，
    洵屬有據。
　㈢上訴人抗辯系爭同意書係彭朝澄越權代理、虛偽意思表示、
    倒填日期所偽造，且彭朝澄收取回扣，違反公序良俗而無效
    云云，然查，上訴人出具系爭授權書已載明彭朝澄「並可簽
    定週邊土地買賣價格、仲介費條件等。」(原審卷一15頁)，
　　而上訴人就系爭授權書上之簽名及用印既不爭執（原審卷一
    90、92頁），堪認系爭同意書為真正，並非虛偽意思表示。
    是彭朝澄答應給付被上訴人500萬元仲介費，自無越權代理
    。又彭朝澄、被上訴人一同協商曾家所能接受之買賣條件，
    包含仲介費500萬元及退給曾家土地增值稅300萬元一節，經
    證人彭雪姬在場見聞，亦據證人彭雪姫證述明確（本院卷20
    7頁），另系爭同意書係彭朝澄與被上訴人談妥條件後，由
    彭朝澄家人繕打及列印，再交由被上訴人過目後，最後證人
    彭朝澄簽名等情，業據證人彭朝澄證述明確（本院卷326頁
    ），自無偽造可言。上訴人再抗辯證人彭朝澄收取回扣，系
    爭同意書違反公序良俗無效云云，無非以證人彭雪姫持有證
    人彭朝澄簽署給付4％仲介費之同意書（本院卷215頁），彭
    雪姫不敢要求4％仲介費，只收取210萬元仲介費為證。然證
    人彭雪姫未持上開同意書對上訴人主張按土地總價4％計算之
    仲介費，係證人彭雪姬權衡利害得失後，所為個人決定，與
    被上訴人持系爭同意書主張給付報酬，二者無法相提並論，
    且上訴人無法證明證人彭朝澄有期約或實際收取回扣之行為
    ，其抗辯系爭同意書違反公序良俗無效云云，殊非可採。
　㈣上訴人抗辯被上訴人係賣方曾家之代理人，非仲介者，伊無
    給付仲介費義務云云。然曾家一直不願出賣系爭土地，上訴
    人費時數年均無法整合成功，嗣曾彭菊妹因信任被上訴人，
    最終於被上訴人與彭朝澄斡旋下，達成系爭土地買賣，亦有
    上訴人與曾彭菊妹等人簽訂之第一建經土地買賣契約書可參
    （原審卷一19至24頁），是證人彭朝澄基於上訴人之授權，
    同意給付被上訴人出力整合系爭土地之仲介報酬，並無違反
    情理之處。上訴人此之抗辯，非屬有據。
　㈤上訴人再抗辯其以每坪30萬元購買352等2筆土地，且其所有3
    34等8筆土地（計2,058.21坪）鑑價達每坪13萬210元，其於
    110年2月9日將全部土地以每坪12萬元出售，係其應取得之
    對價，並無證人彭朝澄所謂系爭土地獲利5100萬元之價差，
    顯見證人彭朝澄所言不實云云（本院卷449頁），惟證人彭
    朝澄係評估系爭土地計1,509.78坪，上訴人以1坪7萬8,000
    元（含土地增值稅為8萬6,000元）買進後，以1坪12萬元出
    賣給銘人公司，上訴人就此部分獲益達5,100多萬元（【120
    ,000－86,000】×1,509.78＝51,332,520），證人彭朝澄評估
    之計算式並無扞挌之處。況前揭352地號等2筆土地（楊美容
    及陳益民所有）合計193.91坪（原審卷一134頁、原審卷二5
    7頁），上訴人以每坪30萬元買進（土地買賣契約書見原審
    卷二57頁），再以12萬元賣出，此部分雖損失3,490萬元左
    右（193.91×【300,000－120,000】＝34,903,800) ，但整體
    觀察全部土地買賣交易，上訴人不僅將自己所有之334筆8筆
    土地順利賣出，且整合曾家、陳家土地再出賣部分仍可獲益
    約1,609萬元（5,100萬元－3,491萬元＝1,609萬元），全部土
    地順利完成買賣交易對上訴人而言，並無不利益情形，是上
    訴人抗辯未有獲利，證人彭朝澄證言不實云云，殊無可取。
五、綜上所述，被上訴人依系爭同意書第2條第1款約定，民法第
    565條、第568條第1項規定，請求上訴人給付500萬元及自起
    訴狀繕本送達翌日即110年10月20日（送達回執見原審卷一4
    7頁）起至清償日止，按年息5％計算之利息，核屬有據，應
    予准許。從而原審為上訴人敗訴之判決，並諭知兩造分別供
    擔保後，得、免假執行，核無不合。上訴論旨指摘原判決不
    當，求予廢棄改判，為無理由，應駁回上訴。
六、本件事證已臻明確，兩造其餘之攻擊或防禦方法及所用之證
    據，經本院斟酌後，認為均不足以影響本判決之結果，爰不
    逐一論列，附此敘明。
七、據上論結，本件上訴為無理由，爰判決如主文。
中　　華　　民　　國　　111 　年　　12　　月　　14　　日
                  民事第五庭
                      審判長法  官  賴劍毅
                            法  官  陳君鳳
                            法  官  呂淑玲
正本係照原本作成。
如不服本判決，應於收受送達後20日內向本院提出上訴書狀，其
未表明上訴理由者，應於提出上訴後20日內向本院補提理由書狀
（均須按他造當事人之人數附繕本）上訴時應提出委任律師或具
有律師資格之人之委任狀；委任有律師資格者，另應附具律師資
格證書及釋明委任人與受任人有民事訴訟法第466 條之1第1項但
書或第2項所定關係之釋明文書影本。如委任律師提起上訴者，
應一併繳納上訴審裁判費。
中　　華　　民　　國　　111 　年　　12　　月　　14　　日

                            書記官  林士麒